【裁判字號】    96,重訴,143
【裁判日期】    970331
【裁判案由】    損害賠償
【裁判全文】
臺灣高雄地方法院民事判決             96年度重訴字第143號
原      告  冠昇遊艇股份有限公司
法定代理人  乙○○
訴訟代理人  程才芳律師
被      告  名古屋Marine Supply 株式會社
法定代理人  甲○○○○
訴訟代理人  李宏文律師
複  代理人  游玉招律師
上列當事人間請求損害賠償事件，本院於民國97年3 月12日言詞
辯論終結，判決如下：
    主  文
原告之訴及假執行之聲請均駁回。
原告追加之訴駁回。
訴訟費用及追加訴訟費用均由原告負擔。
    事實及理由
壹、程序方面：
一、按訴狀送達後，原告不得將原訴變更或追加他訴；但有下列
    各款情形之一者，不在此限：(一)被告同意者，(二)請求之基礎
    事實同一者，(三)擴張或減縮應受判決事項之聲明者，(四)因情
    事變更而以他項聲明代最初之聲明者，(五)該訴訟標的對於數
    人必須合一確定時，追加其原非當事人之人為當事人者，(六)
    訴訟進行中，於某法律關係之成立與否有爭執，而其裁判應
    以該法律關係為據，並求對於被告確定其法律關係之判決者
    ，(七)不甚礙被告之防禦及訴訟之終結者，民事訴訟法第255
    條第1 項定有明文。又按所謂請求之基礎事實同一係指追加
    之訴得利用原訴訟資料或證據資料而為判斷者而言。經查，
    本件依原告於96年4 月12日提出之起訴狀所載，係依民事訴
    訟法第531 條因被告前向本院聲請假扣押裁定致受有損害而
    以侵權行為之法律關係，對被告提起損害賠償之訴，且歷經
    2 次言詞辯論程序後，原告始於96年9 月14日另具狀追加因
    名譽受損害主張依民法第195 條第1 項為回復名譽請求損害
    賠償。經查，被告對原告之追加起訴不同意，有答辯狀及96
    年10月24日言詞辯論筆錄在卷可稽，且原告追加之原因事實
    係主張被告有散發不實言論事實，致其商譽受有損害，與原
    起訴主張因假扣押所受損害之賠償責任基礎事實不同，業經
    被告陳明在卷，有同上言詞辯論筆錄在卷可稽，則追加之訴
    之損害賠償法律關係，係主張新事實，基礎事實非同一，尚
    需重新調查，有礙訴訟之終結及被告之訴訟防禦，亦不符合
    情事變更之情形，依上規定所示，追加之起訴自不應准許。
貳、實體方面
一、原告主張：被告於95年4 月間以原告出售之18艘遊艇（下稱
    系爭遊艇）有瑕疵為由（下稱系爭買賣契約），主張其受有
    損害新台幣（下同）10 1,528,400元，先向本院聲請對原告
    之財產於42,686, 400 元範圍內為假扣押，並經本院以95年
    裁全字第4234號裁定被告以14,228,800元供擔保後，得對原
    告之財產在42,686,400元 之範圍內為假扣押。經被告向本
     院 執行處聲請假扣押（下稱系爭假扣押），並由本院執行
    處以95年執全字第2113號強制執行原告製造之編號7801遊艇
    （下稱系爭7801號遊艇）及85呎船殼模具等物（下稱系爭財
    產）。嗣被告於96年2 月16日向本院執行處撤回強制執行之
    聲請，本院執行處於96 年3月9 日撤銷95年執全字第2113號
    執行命令並除去系爭假扣押所為之查封，顯見被告所為系爭
    假扣押已符合民事訴訟法第531 條之賠償責任，茲被告於同
    年3 月15日寄發存證信函催告原告於文到後21日就系爭假扣
    押行使權利後，原告乃於前開催告函到之21日內提起本件訴
    訟，請求被告賠償系爭7801號遊艇因系爭假扣押自95年4 月
    20日查封至96年3 月9 日止查封期間所生之折舊費用6,462,
    000 元及無法出售之資金成本利息損失2,907,900 元，又原
    告因系爭假扣押致公司員工擔心無法支領薪資相繼離職，嚴
    重影響原告營運、債信並致虧損，所造成原告名譽及信用上
    之損失計10, 000,000 元，總計19,369,900元，均因被告實
    施系爭假扣押不法侵害原告權利所致，爰依民事訴訟法第
    531 條及民法第184 條第1 項前段、第195 條之規定、第28
    條、第216 條之侵權行為損害賠償法律關係，請求被告賠償
    上開損害及所失利益等情。聲明：(一)被告應給付原告19,369
    ,900 元 及自起訴狀繕本送達之翌日起至清償日止，按年息
    5%計算之利息(二)願供擔保請准宣告假執行。
二、被告則以：被告前向原告所購買遊艇之系爭買賣契約，因瑕
    疵而受有損害，經兩造協議後由原告就系爭買賣契約支付相
    當價金作為賠償，惟原告未依約給付，被告為保全上開損害
    賠償債權乃聲請系爭假扣押。至系爭7801號遊艇係被告前向
    原告購買之遊艇，且已由被告支付買賣價金，但原告尚未依
    約交付，惟於系爭假扣押執行查封時，原告竟提出該系爭
    7801號遊艇供作執行查封標的，經被告當場提出異議未果，
    又系爭7801號遊艇係被告向原告所購買之物，並已付清價款
    ，另所查封之85呎船殼模具係無價值之物，故而認查封之物
    均已無法達到所欲保全之債權效果，始聲請撤回系爭假扣押
    。且原告主張依民事訴訟法第531 條之規定請求被告負損害
    賠償責任，仍應以系爭假扣押之聲請係屬不當為要件，然系
    爭假扣押所欲保全之債權，係前經原告承認系爭買賣契約存
    有瑕疵而願給付賠償，詎原告拒絕履行，被告為保全該債權
    始為系爭假扣押之聲請，則系爭假扣押之執行即無自始不當
    之情形，亦無不法，原告並無任何損害等語置辯。聲明：
    (一)原告之訴駁回；(二)如受不利之判決願供擔保請准宣告免為
    假執行。
三、兩造不爭執及爭執事項如下：
  (一)不爭執事項：
   1.88年4 月到93年間因系爭買賣契約，被告主張原告所交付
     之系爭遊艇有瑕疵不完全給付之事由存在，於95年間對原
     告依債務不履行之法律關係訴請被告給付賠償金額101,52
     8,400 元（下稱系爭訴訟），案經本院審理中；此經本院
     依職權調閱本院95年度重訴字第121 號卷宗，經核屬實。
   2.本件被告於95年4 月間向本院聲請對原告之財產於42,686,
     400 元之範圍內為假扣押，經本院以95年裁全字第4234號
     裁定被告以14,228,800元供擔保後，得對原告之財產於42,
     686,40 0元之範圍內為假扣押，經本院依職權調閱本院95
     年裁全字第4234號卷宗核閱屬實。
   3.被告依上開裁定向本院聲請系爭假扣押之強制執行，經本
     院執行處以95年裁全字第2113號，於95年4 月20日就原告
     製造之系爭7801號遊艇乙艘、85呎船殼模具乙只為查封，
     經本院依職權調閱本院95年裁全字第2113號卷宗查閱屬實
     。
   4.被告於96年2月16日向本院執行處撤回系爭假扣押之強制執
     行聲請，經本院執行處於96年3月9日撤銷95年執全字第211
     3 號執行命令並除去系爭假扣押所為之查封標示，經本院
     依職權調閱本院95年裁全字第2113號卷宗，經核屬實。
  (二)爭執事項：
   1.系爭假扣押因被告聲請法院撤銷後，被告是否應依民事訴
     訟第531 條第1 項及民法第184 條第1 項前段負損害賠償
     責任？
   2.原告有無因系爭假扣押致其扣押標的7801號遊艇受有折舊
     、跌價損失6,462,000 元及利息損失2,907,000 元之情事
     ？原告請求被告負損害賠償責任，有無理由？
   3.原告有無因系爭假扣押致商譽受損？原告主張回復商譽所
     失利益之請求有無理由？
四、本院得心證之理由：
 (一)、按當事人之一方係外國人或外國法人者，即有涉外性，應
     適用涉外民事法律適用法（下稱涉外法）。經查，本件被
     告係外國即日本國公司，為兩造所不爭執，顯見被告為外
     國法人，揆諸前揭說明，本件即為一涉外事件。又涉外法
     係作為實體法準據判斷原則，並不適用於程序法。而按程
     序法，依國際私法上所謂「法院地法」原則，一般應適用
     訴訟法院地之訴訟程序法。本件原告向我國起訴請求被告
     賠償損害，關於訴訟程序法方面，自應適用法院地法即我
     國民事訴訟法。再按，未經認許其成立之外國法人，雖不
     能認其為法人，然仍不失為非法人之團體，苟該非法人團
     體設有代表人或管理人者，依民事訴訟法第40條第3 項規
     定，自有當事人能力。至其在臺灣是否設有事務所或營業
     所則非所問，有最高法院民國50年台上字第1898號裁判意
     旨可資參照；查被告係未經認許成立之外國法人，惟其既
     已設有代表人，則依上開說明，自有當事人能力。又按，
     關於由侵權行為而生之債權，依侵權行為地法。但中華民
     國法律不認為侵權行為者，不適用之。涉外法第9 條第1
     項著有明文。查本件原告係依據侵權行為法律關係為請求
     ，且高雄為侵權行為事實發生地（詳如下述），故依上述
     規定，本件原告所為侵權行為損害賠償之請求，自應適用
     侵權行為地法即我國民法及相關實體法，合先敘明。末按
     ，管轄權之有無，應依原告主張之事實，依法律關於管轄
     之規定而為認定，與其請求是否成立無涉，最高法院65年
     台抗字第162 號判例意旨參照。又關於因侵權行為涉訟者
     ，得由行為地之法院管轄，民事訴訟法第15條第1 項定有
     明文。本件原告起訴主張因被告前向本院聲請假扣押裁定
     並致其受有損害而本於侵權行為法律關係請求被告應負損
     害賠償責任，揆諸前揭法律規定，本院自有管轄權，合先
     敘明。
 (二)、系爭假扣押之強制執行程序，因被告聲請法院撤銷後，被
     告是否應依民事訴訟第531 條第1 項及民法第184 條第1
     項前段之損害賠償責任？
   1. 按「假扣押裁定因自始不當而撤銷，或因第529條第4項（
      債權人不於命假扣押之法院依債務人聲請命債權人於一定
      期間內起訴之期間內起訴或未遵守前項規定者，債務人得
      聲請命假扣押之法院撤銷假扣押裁定）及第530條第3項（
      假扣押之裁定，債權人得聲請撤銷之）之規定而撤銷者，
      債權人應賠償債務人因假扣押或供擔保所受之損害。」，
      民事訴訟法第531條第1項定有明文；另「侵權行為固以故
      意或過失侵害他人之權利為成立要件，惟關於假扣押裁定
      ，因自始不當而撤銷，或因民事訴訟法第529條第2項及第
      530條第3項之規定而撤銷者，債權人應賠償債務人因假扣
      押或供擔保所受之損害，同法第531條定有明文，故債權
      人所負此項賠償損害責任，乃本於假扣押裁定撤銷之法定
      事由而生，債務人賠償請求權之成立，即不以債權人之故
      意或過失為要件」，最高法院58年台上字第1421號判例意
      旨足資參照。是債權人應賠償債務人因假扣押或供擔保所
      受之損害者，依民事訴訟法第531 條第1 項之文義規定，
      如具其要件三者之任一者即予之，且不以債權人有無故意
      或過失為要件，惟依該條規定之立法目的，在於防止債權
      人濫行假扣押再任意撤銷假扣押裁定，然其中之債權人聲
      請撤銷假扣押裁定者，倘不問債權人請求是否正當而一律
      即均應負損害賠償責任，則不啻認為債權人之正當權利行
      使亦屬侵害他人權利，此與假扣押制度保全強制執行之本
      旨即背道而馳。況債權人聲請撤銷假扣押之原因不一，其
      本案請求或因債務人清償、抵銷等事由而消滅，或經本案
      判決認其請求權不存在等，設若相同之原因事實，如由債
      務人聲請撤銷假扣押，僅能依民法侵權行為有關規定請求
      債權人賠償損害，並應就債權人之故意、過失負舉證責任
      ，反之，如由債權人主動撤銷假扣押裁定，則應依該條規
      定負損害賠償責任，且不以債權人有故意或過失為要件，
      殊非公平，故於債權人撤銷假扣押之情形，應限縮解釋於
      債權人之請求為不當時始有其適用，以規範債權人謹慎行
      使其假扣押之權利，並兼顧債務人之利益。
   2. 再按因侵權行為所發生之損害賠償請求權，以有故意或過
      失不法侵害於他人權利，或故意以背於善良風俗之方法，
      加損害於他人為成立要件，此觀民法第184 條第1 項規定
      即明。所謂故意係指行為人對於構成侵權行為之事實，明
      知並有意使其發生或預見其發生，而其發生並不違背其本
      意而言。因此，故意以聲請法院實施假扣押之手段，侵害
      他人權利之情形，必須行為人對於其聲請假扣押係屬侵權
      行為之事實，明知並有意使其發生，或預見其發生，而其
      發生並不違背其本意，始足當之，有最高法院76年台上字
      第27 24 號判決意旨參照。復按債權人聲請假扣押，應就
      其請求及假扣押之原因加以釋明，釋明如有不足，而債權
      人陳明願供擔保或法院認為適當者，法院得定相當之擔保
      ，命供擔保後為假扣押，民事訴訟法第522 條第1 項、第
      523 條第1項 及第526 條第1 項、第2 項分別定有明文。
      而債權人主張其應受保護權利之存否，客觀上本具爭議，
      倘聲請假扣押保全之債權人主觀上確信其權利存在，並依
      上開假扣押規定取得執行名義，進而聲請強制執行，即難
      僅以嗣後本案訴訟敗訴確定之結果，逕認債權人於聲請法
      院實施假扣押之初，即有何故意或過失之不法侵權行為，
      合先敘明。
    2.原告主張被告實施系爭假扣押造成其所受損失及所失利益
      ，自應依民事訴訟法第531 條及第184 條第1 項前段負損
      害賠償責任等情，被告則辯以：其對原告確有債權存在，
      實施系爭假扣押並無不當亦非侵權行為等語。經查，被告
      前向原告購買系爭遊艇，俟被告再出售後，客戶反應系爭
      遊艇有瑕疵。被告乃委請財團法人新日本檢定協會就系爭
      遊艇為鑑定，該協會就系爭遊艇之瑕疵情形及其造成原因
      、所需之修理費用、評估回修遊艇重新販售之折價金額等
      事項作成鑑定，依該鑑定損害金額高達日幣356,240,000
      元，有該協會94年10月25日05-NO-00065 鑑定書在卷 (見
      本院卷一第95頁)可 佐；鑑定完成後，兩造遂於94年10月
      31日針對系爭遊艇之瑕疵進行協商，並協議由原告以分期
      方式給付依鑑定結果之損害賠償金額，協商會議結論業經
      原告之法定代理人確認後並簽名在案，此有兩造會議紀錄
      （見本院卷一第161 頁）在卷足憑，嗣原告並未依協商內
      容履行，被告始就上開協商債權，聲請系爭假扣押之保全
      ，並提起系爭訴訟，原告對系爭買賣契約兩造間存有瑕疵
      給付糾葛暨鑑定書、協議會議紀錄書之真正性均不爭執。
      足見兩造間系爭買賣契約確存有契約給付瑕疵之爭議，又
      兩造協商後，原告並未依上開協議內容為賠償，此為原告
      所不否認，經被告就系爭買賣契約提起瑕疵損害賠償之系
      爭訴訟後，就其所主張債權額聲請系爭假扣押，足證被告
      確係為保全債權而為系爭假扣押並據以為執行名義進行強
      制執行程序。是以，被告以系爭假扣押為執行名義，進而
      聲請強制執行查封原告系爭財產，既有一定之依據，衡情
      ，依鑑定結果及兩造會議結論其主觀上認知應係確信其與
      原告間之權利存在，進而本於該確信，為保全其權利聲請
      法院實施系爭假扣押，揆之前揭說明，原告係為保全權利
      實施系爭假扣押並無自始不當之情事且為被告訴訟權之合
      法行使，自難遽認被告有何故意或過失以實施系爭假扣押
      之手段侵害原告之權利。
    3.再查，系爭假扣押執行查封標的即系爭7801號遊艇，原係
      被告向原告所購買之物，並已付清價款，而原告於本院執
      行處執行查封時，將之提供作為查封標的時，經被告當場
      提出異議未果，而系爭7801號遊艇及另所查封之85呎船殼
      模具等物依被告自行鑑價結果約僅價值25,000,000元，而
      其欲擔保之債權額有48,000,000元，故系爭查封之標的物
      價值顯有不足額之情形，又經被告聲明異議未果，所提存
      之擔保金既已無法滿足所要保全之債權額，達到其所欲擔
      保債權實現之法律效果，原告始具狀撤回系爭假扣押之執
      行程序等情，業經本院調閱95年執全字第2113號卷查閱（
      見該卷第12頁）屬實，則被告於96年2 月16日向本院執行
      處撤回系爭假扣押之強制執行聲請，尚無不當，執此，被
      告辯以其因認查封之物均已無法達到所欲保全之債權效果
      ，始聲請撤回系爭假扣押等語，即堪採信。是被告雖主動
      撤銷系爭假扣押執行程序，惟尚難遽認其就系爭假扣押有
      故意或過失不法侵害原告權利之行為。此外，原告復未舉
      證證明被告有何故意或過失不法侵害其權利之事實。是原
      告主張被告應依民事訴訟法第531 條負損害賠償責任及以
      聲請假扣押強制執行之方式侵害其權利云云，即屬無據。
    4.被告實施系爭假扣押既無不當且非故意或過失不法侵害原
      告之權利，原告自不得對被告請求依民事訴訟法第531 條
      負損害賠償責任且無侵權行為損害賠償請求權存在，所為
      主張，為無理由，應予駁回；至其假執行之聲請，既失依
      附，應併予駁回。
五、本件為判決基礎之事證已臻明確，兩造所為之協商爭點、其
    他主張、陳述並所提之證據，經審酌後，認均與本件之結論
    無礙，不再一一論述，併予敘明。
六、據上論結，本件原告之訴為有理由，依民事訴訟法第78條，
    判決如主文。
中    華    民    國    97    年    3     月    31    日
                  民事第六庭   法  官  陳銘珠
以上正本證明與原本無異。
如不服本判決，應於送達後20日內，向本院提出上訴狀並表明上
訴理由，如於本判決宣示後送達前提起上訴者，應於判決送達後
10日內補提上訴理由書。
中    華    民    國    97    年    3     月    31    日
                               書記官  劉音利


司法院資訊處製作；財團法人民間司法改革基金會備份。
